臺灣彰化地方法院民事判決
110年度訴字第205號
原      告  寶藏建設行即蕭桂如

訴訟代理人  白丞堯律師
被      告  林助雄  


            林謙治  
            林昌輝  
            林昌在  
            林昌裕  
共      同
訴訟代理人  蔡奉典律師
上列當事人間請求返還價金事件，本院於民國111年9月22日言詞
辯論終結，判決如下：
    主      文
被告林助雄應給付原告新台幣1,454,860元，及自民國110年2月
  21日起至清償日止，按年息5%計算之利息。　
被告林謙治應給付原告新台幣152,575元，及自民國110年2月21
  日起至清償日止，按年息5%計算之利息。
被告林昌輝應給付原告新台幣158,865元，及自民國110年2月21
  日起至清償日止，按年息5%計算之利息。
被告林昌在應給付原告新台幣158,865元，及自民國110年2月21
  日起至清償日止，按年息5%計算之利息。
被告林昌裕應給付原告新台幣158,865元，及自民國110年2月23
  日起至清償日止，按年息5%計算之利息。
訴訟費用由被告林助雄負擔69%，被告林謙治負擔7%，被告林昌
  輝、林昌在、林昌裕各負擔8%。
本判決第1項於原告以新台幣484,900元為被告林助雄供擔保後
  得假執行。但被告林助雄如以新台幣1,454,860元為原告預供
  擔保，得免為假執行。
本判決第2項於原告以新台幣50,800元為被告林謙治供擔保後得
  假執行。但被告林謙治如以新台幣152,575元為原告預供擔保
  ，得免為假執行。
本判決第3項於原告以新台幣52,900元為被告林昌輝供擔保後得
  假執行。但被告林昌輝如以新台幣158,865元為原告預供擔保
  ，得免為假執行。
本判決第4項於原告以新台幣52,900元為被告林昌在供擔保後得
  假執行。但被告林昌在如以新台幣158,865元為原告預供擔保
  ，得免為假執行。
本判決第5項於原告以新台幣52,900元為被告林昌裕供擔保後得
  假執行。但被告林昌裕如以新台幣158,865元為原告預供擔保
  ，得免為假執行。　　
    事實及理由
一、原告主張：
  ㈠原告於民國109年4月10日分別向被告購買如附表所示土地，
    已給付金額如附表所示。原告購買彰化縣田中鎮中賢段629-
    17、629-18、629-19、629-20、629-21、626、629地號等土
    地（下稱系爭土地)係欲用來作建築房屋使用，629-17至21
    地號土地之出入口均係依靠南側626地號土地連接現有巷道
    （彰化縣田中鎮員集路二段729巷165弄）作為通行，629、6
    26地號土地做為私設通路，因寬度僅有4公尺未達6公尺，故
    須協調629、626地號土地兩側共有人同等退縮，且626地號
    土地上仍有其他共有人之地上物須協調拆除及須取得其他共
    有人同意提供通行等問題待解決，故上述5筆買賣契約（下
    稱系爭買賣契約）均有第12條第1項特別生效要件「建築線
    必須申請核准，本買賣契約才生效力」之約定。原告均委由
    訴外人劉俊豪處理本件買賣，劉俊豪於109年8月13日死亡，
    原告清查才發現其曾於109年6月29日委請黃錫洲建築師就系
    爭土地申請指定建築線，仍無法取得申請建築執照必要文件
    。依上開約定，因建築線本身並無核准與否之問題，而是指
    示在哪的問題，兩造於建築線指示位置未達共識，系爭買賣
    契約應不生效力。
  ㈡被告於109年12月7日以存證信函表示已代原告申請指定建築
    線並取得核准，惟其所申請內容有一筆彰化縣○○鎮○○○○段00
    0○○○○地號土地，非本件買賣標的。依該指示之位置位於系
    爭土地西北側，則原告並無購買626地號土地之必要，且須
    再取得新卓乃潭段359地號土地使用同意書，興建時須再退
    縮2米以上，顯與當時買賣契約內容不符，對原告而言已不
    具開發利益，故原告於109年12月18日以存證信函回覆並要
    求解除系爭買賣契約。被告於109年12月29日再以存證信函
    來函要求履約，否則主張將沒收原告所給付之買賣價金，原
    告再於110年1月18日回函重申解除買賣契約。
　㈢系爭買賣契約第6條第5項約定「本買賣標的是建地時，如需
    乙方或他人出具土地使用同意書始可興建房屋申請建照時，
    乙方須提供該同意書予甲方」，因被告無法協調626地號土
    地上之建物所有人拆除，亦無法取得626地號土地其他共有
    人出具通行同意書，始改稱欲指定（示）建築線至西北側。
    惟系爭土地西北側有公廁、水塔及圍牆須拆除，尚待國有財
    產署主張排除占用，該土地亦未做通行使用，亦與由南側62
    6地號土地臨建築線之約定不同。且欲以西北側新卓乃潭段3
    59地號土地連接建築線，被告仍須取得土地所有人出具同意
    書。
　㈣原告向被告購買系爭土地係用來建築房屋，兩造對於建築線
    指示位置及申請建照須備文件認知差距太大，顯見對特約條
    件並無達成共識，被告亦無法提供同意書予原告，故原告得
    主張係不可歸責於雙方事由解除買賣契約。爰依民法第249
    條第4款、第259條第2款，民法第266條、第179條等規定（
    請求擇一為有利判決)，請求被告返還所給付之買賣價金(或
    不當得利)等語。並聲明：⑴如主文第1至5項所示。⑵願供擔
    保請准宣告假執行。
二、被告答辯：
  ㈠系爭買賣契約第12條雖約定「建築線必須申請核准，本買賣
    契約才生效力」，然此約定之意思並非指雙方對於建築線指
    示之位置須達成共識，買賣契約才生效之意思，雙方簽約時
    並無約定建築線之指示應於特定之位置。且被告提出之建築
    線指示申請書，足證系爭土地已申請指示建築線，故系爭買
    賣契約約定之生效要件已具備，系爭買賣契約已生效力。
　㈡新卓乃潭段359地號為國有交通用地，依財政部國有財產署中
    區分署彰化辦公室111年3月24日台財產中彰三字第11133004
    540號函，系爭629、629-17至629-21地號土地均從629地號
    土地分割出，依被告提出之建築線指示成果圖，可知建築主
    管機關所指定之建築線與629地號等土地中間隔著新卓乃潭
    段359地號土地，亦即629地號土地等未直接臨建築線，亦無
    法透由非屬該宗建築基地之他同母號分割土地指定臨建築線
    ，故本件符合出具同意通行證明文件之條件。原告既可通行
    新卓乃潭段359地號國有土地以達公路，而被告提出之建築
    線指示成果圖可以證實建築線已經聲請核准，故系爭買賣契
    約第12條約定「建築線必須申請核准，本買賣契約才生效力
    」之契約生效要件已成就，系爭買賣契約已生效力。
　㈢原告主張本件不可歸責於雙方事由，解除買賣契約，顯見原
    告自認被告對於契約之履行無可歸責事由，則原告片面解除
    契約無理由。
　㈣原告主張上開國有財產署函係依國有非公用土地提供袋地通
    行作業要點而為解釋，但系爭土地非袋地，無該作業要點之
    適用云云。惟上開要點第2條規定：本要點所稱「袋地」，
    指與公路無適宜聯絡，致不能為通常使用之土地；或雖與公
    路有聯絡，其聯絡並不適宜、不敷建築基本需求或通行有困
    難，致不能為通常使用之土地。故上開作業要點對於「袋地
    」之規定，包括「不敷建築基本需求」之情形，與民法對於
    袋地之定義並非完全相同。系爭土地之東南側連接626地號
    土地（巷道）雖可連接防汛道路，但防汛道路非一般道路，
    其性質為疏洪道，故從626地號土地連絡疏洪道並不適當，
    導致原告申請從626地號土地指定建築線，彰化縣政府無從
    指定建築線，不敷建築基本需求，故系爭土地仍有上開要點
    之適用。
　㈤原告主張依系爭買賣契第6條第5項約定，被告須提供同意書
    。惟系爭土地上之建物、地上物均是被告所有，因原告拒絕
    依約履行，故被告尚未拆除，如原告依約繳納買賣價金，被
    告不但可提供同意書給原告，甚至應該拆除建物、地上物並
    將土地交給原告（626地號土地除外）。此觀系爭買賣契約
    第12條第2點約定「由買方協助賣方拆除及清運廢棄物，拆
    除費用由買方負擔，拆除時賣方應在現場，如有他人阻礙時
    ，賣方應負責排除解決，不得影響買方權益。」，足見拆除
    建物、地上物之費用須由原告負擔。故原告主張被告未出具
    同意書給原告，乃倒果為因卸責之處。
　㈥再依系爭買賣契約第12條第2點約定，足見賣方須拆除者為賣
    方於系爭土地上之建物，且按理如非賣方之建物，賣方亦無
    權拆除。而626地號土地為現有巷道，且只有被告林助雄有
    出售其所有626地號土地之持分給原告，其餘被告並未出售6
    26地號土地之持分給原告。原告購買時即知悉626地號土地
    為現有巷道，只能作為通行使用，且為與他人共有之土地。
    原告無權將626地號土地作為建築使用，故系爭買賣契約第1
    2條第2點所載應拆除之建物並非此指626地號土地上之建物
    。且原告於110年3月17日言詞辯論期日亦稱拆除地上物不是
    只拆除巷道上的地上物，拆除地上物是原告所購買的地上物
    。再觀之每份買賣契約書第12條第3項均記載「田中鎮中賢
    段629-17、18、19、20、21等5筆土地應共同出賣…，如果一
    筆所有權人違約時，視同上述5筆土地，有權人共同違約負
    連帶保證責任。」，並未包括626地號土地即明。故626地號
    土地有其他共有人之地上物，並不妨礙原告將其與買受之土
    地作為建築使用，且從626地號土地連接防汛道路，本來就
    不能申請建築線。原告一再強調無法從626地號土地一側土
    地指定建築線，及626地號土地上尚有他人建物等，只是為
    其事後反悔，不履行契約找理由而已，並無足取等語。並聲
    明：⑴原告之訴駁回。⑵如受不利判決，願供擔保免為假執行
    。
三、得心證之理由：
　㈠原告主張其於109年4月10日分別向被告購買如附表所示土地
    ，已給付金額如附表所示等事實，業據其提出土地登記謄本
    、土地買賣契約書、匯款申請書等為證（見本院卷第24-74
    頁），且為被告所不爭執，應堪認為真實。
　㈡原告主張其購買系爭土地係欲用來作建築房屋使用，系爭買
    賣契約第12條第1項約定「建築線必須申請核准，本買賣契
    約才生效力」，被告亦稱上開約定之意思為「只要系爭土地
    能取得建築線供原告建築使用即可」（見本院卷第133頁）
    ，堪認所指定之建築線須符合原告建築之需求。而本件無從
    申請在626地號土地指定建築線，被告申請指定之建築線係
    在西北側新卓乃潭段359地號土地，此有兩造所提建築線指
    示（定）申請書圖、地籍圖套繪圖可稽（見本院卷第79、81
    、139、141頁）。被告雖辯稱其已依約申請指示建築線，約
    定之生效要件已具備，系爭買賣契約已生效力云云。惟上開
    建築線指示（定）申請書記載之申請地號為629、629-17至6
    29-21地號及新卓乃潭段359地號（部份）土地。而原告在系
    爭土地以上開建築線建築房屋，須出具新卓乃潭段359地號
    土地使用同意書，業經彰化縣政府110年12月21日府建管字
    第1100461868號函復「三、…本案之建築線業指示於新卓乃
    潭段359地號上，倘中賢段626、629、629-17至629-21地號
    等7筆土地作一宗基地申請建築執照且新卓乃潭段359地號土
    地非前開土地所有權人所有，則應依彰化縣建築管理自治條
    例第11條規定檢附土地使用同意書」等語甚明（見本院卷第
    255-257頁）。又新卓乃潭段359地號土地係國有土地，有被
    告所提土地登記謄本可稽（見本院卷第137頁）。依財政部
    國有財產署中區分署彰化辦事處111年3月24日台財產中彰三
    字第11133004540號函復「二、有關國有非公用土地之提供
    袋地通行、指定建築線或依民法相鄰關係提供使用，本署訂
    有國有非公用土地提供袋地通行作業要點（以下稱通行要點
    ）為審辦依據。依前揭彰化縣○○000○00○00○○○○○○○○○○○○○○○
    ○○○於○○○○段000地號上，倘中賢段626、629、629-17至629-
    21地號等7筆土地作一宗基地申請建築，應依彰化縣建築管
    理自治條例第11條規定檢附土地使用同意書』。查該宗建築
    基地內7筆土地除626地號外，係分割源自同一母地號，爰應
    依前述通行要點第4點神規定審查，倘該宗建築基地經主管
    機關認未直接臨建築線，亦無法透由非屬該宗建築基地之他
    同母號分割土地指定臨建築線（即無民法第789條規定適用
    ），或事實狀況符合通行要點第5點規定情形者，始得據以
    出具同意通行（指定建築線）證明文件，惟同意通行土地並
    不得納入建築基地範圍。」（見本院卷第277-278頁），足
    認系爭土地僅以指定新卓乃潭段359地號土地建築線，尚無
    法申請建築，仍須取得新卓乃潭段359地號土地使用同意書
    。
　㈢末查，系爭買賣契約第6條第5項約定「本件買賣標的是建地
    時，如需乙方（即被告）或他人出具土地使用同意書始可興
    建房屋申請建照時，乙方須提供該同意書予甲方」，故被告
    負有提供土地使用同意書之義務。而系爭土地須取得新卓乃
    潭段359地號土地之使用同意書始得建築，已如前述，則原
    告因被告未能提供新卓乃潭段359地號土地使用同意書致不
    能申請在系爭土地建築，依系爭買賣契約第12條第1項約定
    ，買賣契約尚未生效。從而，原告主張因不可歸責於雙方當
    事人之事由，致不能履行，依民法第249條第4款規定，請求
    被告返還附表之定金，及自起訴狀繕本送達翌日即林助雄、
    林謙治、林昌輝、林昌在均自110年2月21日起，被告林昌裕
    自110年2月23日起，均至清償日止，按年息5%計算之法定遲
    延利息，為有理由，應予准許。
四、兩造分別陳明願供擔保，聲請宣告假執行及免為假執行，均
    無不合，爰分別酌定相當金額宣告之。
五、本件事證已臻明確，兩造其餘攻擊防禦方法及舉證，核與判
    決結果無影響，無庸逐一論述，併此敘明。
六、訴訟費用負擔之依據：民事訴訟法第78條、第85條第1項後
    段。　　
中　　華　　民　　國　　111 　年　　10　　月　　13　　日
                  民事第三庭    法　官　羅秀緞
以上正本係照原本作成。
如對判決上訴，應於判決送達後20日內向本院提出上訴狀。如委
任律師提起上訴者，應一併繳納上訴審裁判費。
中　　華　　民　　國　　111 　年　　10　　月　　13　　日
                                書記官　卓俊杰

編號 被告 買賣標的（彰化縣田中鎮中賢段） 原告已給付金額 （新台幣）  1　 林助雄 629-17地號（權利範圍全部）、629地號（權利範圍840分之183）、626地號（權利範圍8400分之86） 簽約日給付60萬元、109年4月16日匯款854,860元，已給付1,454,860元。  2 林謙治 629-18地號（權利範圍全部）、629地號（權利範圍840分之19） 簽約日給付10萬元、109年4月16日匯款52,575元，已給付152,575元。  3 林昌輝 629-19地號（權利範圍全部）、629地號（權利範圍840分之20） 簽約日給付10萬元、109年4月16日匯款58,865元，已給付158,865元。  4 林昌在 629-20地號（權利範圍全部）、629地號（權利範圍840分之20） 簽約日給付10萬元、109年4月16日匯款58,865元，已給付158,865元。  5 林昌裕 629-21地號(權利範圍全部)、629地號(權利範圍840分之20) 簽約日給付10萬元、109年4月16日匯款58,865元，已給付158,865元。